臺灣彰化地方法院民事判決　九十三年度訴字第四一六號
　　原　　　　告　丙○○○
　　兼訴訟代理人　丁○○
　　被　　　　告　乙○○
　　訴訟　代理人　甲○○
　　複　　代理人　戊○○
右當事人間請求遷讓房屋事件，經本院於民國九十三年十二月二十四日言詞辯論終結
，判決如下：
    主      文
原告之訴及假執行之聲請均駁回。
訴訟費用由原告丙○○○負擔百分之六二，餘由原告丁○○負擔。
    事實及理由
一、原告起訴主張：坐落彰化縣埤頭鄉○○段八二一之五、八二三之六、八二三之七
    、八二三之八、八二六之五、八二六之八、八二六之九、八二六之十地號如附圖
    所示編號Ａ至Ｋ部分土地上，門牌號碼彰化縣埤頭鄉鄉○○村七十四號之磚
    造平房（下稱系爭房屋），雖未經建物所有權第一次登記，但系爭房屋係由原告
    丁○○之父、原告丙○○○之夫施志鵬出資興建，由施志鵬原始取得所有權。施
    志鵬於民國八十八年四月二十六日死亡後，由原告丁○○、丙○○○二人繼承施
    志鵬之遺產，經原告二人為遺產分割，將系爭房屋分歸原告丙○○○單獨取得所
    有權。嗣於九十一年八月一日，原告丙○○○再將系爭房屋贈與原告丁○○，並
    為房屋稅納稅義務人名義變更，現由原告丁○○取得系爭房屋之所有權。施志鵬
    原將系爭房屋無償借貸予其母施陳錢使用，並以施陳錢生存期間為使用借貸期限
    。詎施陳錢於八十八年七月二十七日死亡後，被告竟無權占有系爭房屋。爰基於
    所有人物上請求權之法律關係，請求被告將系爭房屋遷讓交還予原告丁○○。又
    被告於無權占有系爭房屋後，即將系爭房屋前半部以每月租金一萬五千元，出租
    予訴外人陳添祥。爰基於不當得利之法律關係，請求被告將自八十八年七月二十
    七日無權占有之日起，至九十一年七月二十七日原告丙○○○將系爭房屋所有權
    移轉予原告丁○○之日止，所獲得三十六個月之租金，合計五十四萬元之不當得
    利，返還予原告丙○○○；並將自九十一年八月一日起至被告遷讓交還系爭房屋
    之日止，每月一萬五千元租金之不當得利，返還予原告丁○○等語。並聲明：(一)
    被告應將系爭房屋遷讓交還予原告丁○○。(二)被告應給付原告丁○○三十三萬元
    ，及自九十三年六月一日起至系爭房屋遷讓交還之日止，按月給付一萬五千元。
    (三)被告應給付原告丙○○○五十四萬元，及自起訴狀繕本送達翌日起至清償日止
    ，按週年利率百分之五計算之利息。(四)願供擔保，聲請宣告假執行。
二、被告則以：(一)被告於八十五年二月二日即與施陳錢訂立買賣契約，向施陳錢購買
    系爭房屋，雖施陳錢係無權處分系爭房屋，但被告與施陳錢所訂立之買賣契約仍
    有效成立。施陳錢之長子即原告丁○○之父施志鵬於八十八年四月二十六日死亡
    ，是施陳錢於同年七月二十七日死亡後，原告丁○○即代位繼承施志鵬之應繼分
    ，而為施陳錢之繼承人，原告丁○○即負有依買賣契約，將系爭房屋交付予被告
    使用收益之義務，其請求被告遷讓交還房屋與返還不當得利，即無理由。(二)原告
    丙○○○所受之損害，為系爭房屋遭被告占有，而被告向陳添祥每月收取一萬五
    千元租金之利益，則係基於被告與陳添祥所訂立之租賃契約，二者間並無直接因
    果關係，原告丙○○○自不得依不當得利之法律關係，請求被告返還收取租金之
    利益。(三)又不當得利受領人所受利益大於他人所受損害者，僅就他人所受損害負
    返還責任，是本件原告所受損害，應依土地法第九十七條規定，以系爭房屋申報
    地價年息百分之十為限等語，資為抗辯。並聲明：(一)原告之訴及假執行之聲請均
    駁回。(二)如受不利之判決，願供擔保，聲請宣告免為假執行。
三、兩造不爭執之事實：
  (一)系爭房屋係由原告之被繼承人施志鵬出資興建，但未經建物所有權第一次登記。
    施志鵬於八十八年四月二十六日死亡後，由原告二人繼承施志鵬之遺產。
  (二)系爭房屋自八十八年七月二十七日施陳錢死亡後，即由被告占有使用。
四、本件原告主張：原告二人繼承施志鵬之遺產後，即為遺產分割，將系爭房屋分歸
    原告丙○○○單獨取得所有權；嗣於九十一年八月一日，原告丙○○○再將系爭
    房屋贈與原告丁○○，現由原告丁○○取得系爭房屋所有權等語。經查，本件系
    爭房屋既由施志鵬出資興建，自應由施志鵬原始取得系爭房屋所有權。又施志鵬
    於八十八年四月二十六日死亡後，系爭房屋雖屬未經建物所有權第一次登記之不
    動產，而無法辦理繼承登記，然不動產物權因繼承而取得者，不以登記為生效要
    件，既為民法第七百五十九條所明定，則原告二人依法仍因繼承而公同共有系爭
    房屋，不因系爭房屋未能辦理繼承登記而受影響。至於原告主張系爭房屋先後由
    原告丙○○○、丁○○單獨取得所有權等語，固有原告所提出之彰化縣稅捐稽徵
    處北斗分處房屋稅籍證明書影本在卷可稽，並有本院八十八年度訴字第一○九九
    號民事卷宗所附遺產分割契約書影本可考（見該卷宗第二八頁）。惟按因繼承、
    強制執行、公用徵收或法院之判決，於登記前已取得不動產物權者，非經登記，
    不得處分其物權，民法第七百五十九條定有明文。又分割共有物既對於物之權利
    有所變動，即屬處分行為之一種，凡因繼承於登記前已取得不動產物權者，其取
    得雖受法律之保護，不以其未經繼承登記而否認其權利，但繼承人如欲分割其因
    繼承而取得公同共有之遺產，因屬於處分行為，依民法第七百五十九條規定，自
    非先經繼承登記，不得為之。再不動產物權依法律行為而取得者，非經登記不生
    效力，為民法第七百五十八條所明定。此項規定，並不因不動產為違章建築而有
    例外（最高法院六十二年臺上字第二四一四號判例意旨參照）。本件系爭房屋既
    由原告二人因繼承而公同共有，且屬未經建物所有權第一次登記之不動產，無法
    辦理繼承登記，則原告二人於八十八年八月二十三日所為分割系爭房屋之處分行
    為，自不生效力，系爭房屋仍屬原告二人公同共有。又原告丙○○○既未單獨取
    得系爭房屋之所有權，且系爭房屋亦無法辦理所有權移轉登記，是原告丙○○○
    於九十一年八月一日雖將系爭房屋贈與原告丁○○，亦僅發生債權契約之效力，
    原告丁○○並未單獨取得系爭房屋之所有權甚明。因此，原告主張：系爭房屋於
    施志鵬死亡後，由原告丙○○○單獨取得所有權，再由原告丁○○於九十一年八
    月一日取得所有權等語，即難採取。
五、按所有人對於無權占有或侵奪其所有物者，得請求返還之，民法第七百六十七條
    前段固有明文。惟依同法第八百二十八條規定，公同共有人之權利義務，依其公
    同關係所由規定之法律或契約定之。除前項之法律或契約另有規定外，公同共有
    物之處分，及其他之權利行使，應得公同共有人全體之同意。本件系爭房屋為原
    告二人所公同共有，既如前述，則縱使原告丁○○所主張被告係無權占有系爭房
    屋等語，確為真正，亦應由原告二人共同起訴，或經原告丙○○○同意，始得由
    原告丁○○單獨起訴，並應求為命被告遷讓交還系爭房屋予全體公同共有人之判
    決，方屬適法。惟本件原告丁○○逕以系爭房屋為其單獨所有，即單獨起訴，且
    未求為命被告遷讓交還系爭房屋予共有人全體之判決，而僅請求向自己交還，於
    法自有未合。又按繼承人有數人時，在分割遺產前，各繼承人對於遺產全部為公
    同共有，為民法第一千一百五十一條所明定。繼承人因繼承而取得之遺產，於受
    侵害時，其所生之損害賠償債權，乃公同共有債權。此損害賠償債權既為全體繼
    承人公同共有，則繼承人即公同共有人中一人或數人，請求就自己可分得之部分
    為給付，仍非法之所許。本件系爭房屋為原告二人所公同共有，則縱認原告二人
    所主張被告因無權占有系爭房屋，而受有租金之不當得利等語，確為真正，惟此
    項不當得利債權，亦屬公同共有債權，應由原告二人共同起訴，或經原告中一人
    同意，始得由原告之另一人單獨起訴，並應求為命被告將收取租金之不當得利返
    還予全體公同共有人之判決，方屬適法。惟原告丙○○○逕以被告自八十八年七
    月二十七日起至九十一年七月二十七日收取租金之不當得利債權為其一人所有，
    而原告丁○○亦以被告自九十一年八月一日起至被告遷讓交還系爭房屋之日止，
    每月收取一萬五千元租金之不當得利債權，為其一人所有，即各自單獨起訴，且
    均未求為命被告將收取租金之不當得利返還予全體公同共有人之判決，而僅請求
    向自己返還，亦屬無據。
六、從而，原告基於所有人物上請求權、不當得利之法律關係，請求：(一)被告應將系
    爭房屋遷讓交還予原告丁○○；(二)被告應給付原告丁○○三十三萬元，及自九十
    三年六月一日起至系爭房屋遷讓交還之日止，按月給付一萬五千元；(三)被告應給
    付原告丙○○○五十四萬元，及自起訴狀繕本送達翌日起至清償日止，按週年利
    率百分之五計算之利息；均無理由，應予駁回。
七、原告之訴既經駁回，其假執行之聲請，即失所附麗，亦應駁回。
八、本件事證已臻明確，兩造其餘攻擊防禦方法及舉證，經審酌與判決結果不生影響
    ，爰不逐一論述，併此敘明。
九、訴訟費用負擔之依據：民事訴訟法第七十八條、第八十五條第一項但書。
中　　　華　　　民　　　國　　九十四　　年　　　一　　　月　　　七　　　日
                                    臺灣彰化地方法院民事第二庭
~B審判長法官　何志通
~B　　　法官　廖國佑
~B　　　法官　鄭舜元
右為正本係照原本作成。
如對本判決上訴，應於判決送達後二十日內向本院提出上訴狀。
中　　　華　　　民　　　國　　九十四　　年　　　一　　　月　　　十三　　日
~B法院書記官　顏督訓
